臺灣高等法院花蓮分院刑事判決
上　訴　人
即 自訴 人　甲○○
代　理　人　謝維仁律師
被　　　告　乙○○
上列上訴人因被告重利案件，不服臺灣臺東地方法院90年度自更
字第4號中華民國92年12月31日第1審判決，提起上訴，經最高法
院發回，本院判決如下：
    主  文
上訴駁回。
    理  由
一、自訴人自訴向被告借貸如原審判決所記載的款項，被告卻收
    取年利率百分之四十的重利，犯有常業重利罪。原審判決無
    罪，自訴人上訴，本院前審判決無罪，最高法院以被告所收
    取的利息與當地利率是否相當、自訴人借款時有無經濟困窘
    的情形尚待認定為理由發回更審。本案經本院審理結果，認
    第1審判決對被告為無罪之諭知，核無不當，應予維持，並
    引用第1審判決書記載之證據及理由如附件。另補充理由如
    下。
二、按刑法第344條之重利罪，除了必須有收取重利的行為外，
    還必須有「乘他人急迫、輕率或無經驗而貸與金錢」之客觀
    情狀方可構成，其立法意旨無非在避免對於金融交易市場造
    成不必要的干擾，而把收取重利的可刑罰性行為限制在符合
    一定客觀情狀下的行為。此立法所保護的對象主要是針對因
    為臨時緊急的事故例如患病或是小企業一時週轉不靈，急需
    非屬大金額的款項以供救急之用的人，對於經常性參與金融
    交易活動的人，既然是以從事金融活動作為獲取利潤維生的
    工具，其間所產生的風險包含資金一時週轉不靈而必須以較
    高利息取得短期資金的利息風險，都應該由該從事金融活動
    者自行承受，從而這種人員也不能被認定屬於「急迫、輕率
    或無經驗」。
三、經查：本件自訴人確實曾經向被告借取自訴人所述的款項，
    被告也在原審對於借款所繳付的金額都已經陳述明確 ( 原
    審卷（一）頁169以下；卷（二）頁261以下)，的確是採用
    利息預付的方式。但是以自訴人所述當時借款的原因，是因
    為自訴人買股票之後慘遭套牢，所購買的股票幾次跌停之後
    ，無法出脫，又要繳納被告的會錢以及貸款，所以只好向被
    告借款，用所借的款項來繳納積欠的會款，希望以會養會（
    原審卷（一）頁166以下），而自訴人也的確是從事股票買
    賣等金融交易活動，從84年到88年間每隔3、4天就有股票交
    易，購買股票的種類也多，包含中銀、萬有、華隆、開發、
    國壽、全坤興、日月光、華紙等等各式各樣的股票，而且自
    訴人多半是以融資方式進行股票買賣，借款的金額有多達
    0000000元者，有自訴人在中信證券公司融資購買股票之明
    細（原審卷（一）頁193以下）為證，其中都有利息的記載
    ，例如84年10月12日融資賣出宏電股票，金額是322000元，
    利息是1053元，原成交日是84年9月19日，利息是千分之三
    ，另外還有自訴人在富邦證券融資購買股票明細表（原審卷
    （一）頁230）為證，顯見自訴人是經常從事股票買賣等金
    融活動的人員，對於金融活動之風險理應有所瞭解，並且也
    應該有賺取利潤承擔風險的認知，自訴人既然是在從事金融
    活動中借取款項，自難認為是屬於急迫、輕率、無經驗之人
    。
四、更且自訴人也陳稱向被告借的錢都拿去還會款（原審卷（一
    ）頁118），而所還的會款就是被告因為自訴人之妻參加被
    告7個互助會所積欠會款，被告也因此起訴請求返還（原審
    卷（一）頁51），自訴人在88年11月20日發出存證信函（原
    審卷（一）頁64）給被告，說到要出售自己名下的房地，以
    清償從82年起陸續加入被告互助會共計6會所積欠的會款。
    被告在88年11月24日以存證信函（原審卷（一）頁65）回覆
    ，自訴人的房地早已經有超過千萬元的抵押款，應該另外找
    出清償的方案。而自訴人所有坐落宜蘭縣礁溪鄉○○段57地
    號土地，在88年設定600萬元抵押給賴乙銅，有土地登記簿
    謄本為證（原審卷（一）頁68），足證自訴人與被告之間的
    借貸金錢往來非止一端，且借款、參加互助會等金融活動也
    長達10年，更難以認定有何急迫借款的情事，同時也正因為
    自訴人參與被告的互助會，無法支應款項，因而轉而再向被
    告借款，被告從所借的款項中扣除之前所積欠的會款，將餘
    款交給自訴人，自不應將扣除款項列入利息中計算。以此計
    算比對中央經濟研究處所檢送84年到87年間民間借貸利率表
    （本院卷頁32以下），被告借款收取的利息並無過高的情形
    。且「公眾週知之事實，毋庸舉證，刑事訴訟法第157條定
    有明文。查民間利息通常為月息2、3分（即百分之二、三）
    ，為一般有民間資金往來經驗者所熟知，相關報章雜誌對銀
    行及民間利息之起落，亦時有報導，」，有最高法院84年度
    台上字第5061號判決可資參照，益足證明被告借款給自訴人
    收取之利息並無過高情事。
五、綜據上述，自訴人既非急迫、輕率、無經驗之人，而被告借
    款所收取的利息也沒有過高，自訴人與被告的互助會、借款
    等等活動有長達10年的時間，難以認定有何急迫情事，被告
    所為自屬重利罪之要件不合，原審因而為被告無罪之判決，
    自屬適法，自訴人提起上訴為無理由，應予駁回。
六、據上論結，應依刑事訴訟法第373條、第368條判決如主文。
中　　華　　民　　國　　96　　年　　8 　　月　　28　　日
                  刑事庭審判長 法  官  謝志揚
                               法  官  林慶煙
                               法  官  賴淳良
以上正本證明與原本無異。
如不服本判決，應於送達後10日內，向本院提出上訴狀。其未敘
述理由者，並應於提出上訴狀後10日內向本院補提理由狀 ( 須
附繕本)。
                               書記官  邱廣譽
中　　華　　民　　國　　96　　年　　8　　 月　   28   日
